【裁判字號】    97,訴,245
【裁判日期】    980602
【裁判案由】    返還房地等
【裁判全文】
臺灣板橋地方法院民事判決               97年度訴字第245號
原      告  乙○○
                        力行3.
訴訟代理人  簡維能律師
            陳美華律師
            吳憲昌律師
被      告  己○○
訴訟代理人  蔡順雄律師
            陳怡妃律師
被      告  戊○○
上列當事人間請求返還房地等事件，經臺灣臺北地方法院裁定移
送（96年度訴字第10037 號），本院於民國98年5 月12日言詞辯
論終結，判決如下：
    主  文
原告之訴及假執行之聲請均駁回。
訴訟費用由原告負擔。
    事實及理由
一、程序上理由
    被告戊○○未於言詞辯論期日到場，核無民事訴訟法第386
    條所列各款情形，依原告之聲請，由其一造辯論而為判決。
二、原告主張：
    (一)原告與被告己○○於民國95年10月19日，就原告所有坐落
      於臺北縣板橋市○○段696 地號，面積17,699平方公尺，
      權利範圍10萬分之183 之土地，及其上同段8031建號，門
      牌地址台北縣板橋市○○路○ 段309 之5 號10樓，權利範
      圍全部之房屋，以新台幣（下同）850 萬元，簽訂有「健
      華新城」預定買賣契約書。同時，為使被告己○○得以使
      用上揭房地，併於同日訂有授權書與房地租賃契約書（惟
      上揭買賣契約、租賃契約及授權書，均將房屋門牌住址誤
      載為台北縣板橋市○○路○ 段309 之5 號10樓）。此乃坊
      間俗稱之「軍屋買賣」，為不牴觸5 年內不得移轉之限制
      規定，當事人間均以預定買賣契約之方式締結契約，同時
      為使買受人得以順利對該房屋使用、收益，一般均以聯立
      契約之方式，同時締結多項契約，如租賃契約等等。
    (二)原告於簽約時起，即本諸誠信，依約履行各項義務即，於
      契約簽定當時，依據系爭買賣契約第3 條第1 項第1 款，
      將交屋通知書及其他相關文件交付予被告己○○收執；於
      收受部分價金時，即簽發發票日期95年10月19日，相同金
      額225 萬元，以被告己○○為受款人、不填載到期日，並
      禁止背書轉讓之本票交與被告己○○作為履行本約之擔保
      ；於95年10月19日將系爭房地之鑰匙交付予被告己○○；
      將系爭房地之所有權狀正本、印鑑證明、戶籍資料、蓋妥
      印鑑之登記聲請書及契約書等相關文件交付予被告己○○
      指定之地政士即甲○○，以利辦理第二順位抵押權、信託
      登記之手續等事宜；配合被告己○○於96年6 月23日至其
      指定之遠東商業銀行辦理完成信託登記手續，惟該信託登
      記之申請遭到該行拒絕而作廢；另亦配合被告己○○於96
      年6 月23日至台新銀行辦理設定抵押權手續，惟被告己○○似已將該屋出賣予訴外人陳玉玲，乃以陳玉玲為借款人
      ，要求原告以系爭房地為其辦理抵押權登記，並要求原告
      簽署80萬元之本票供擔保並交付予被告己○○，惟嗣後該
      銀行亦以手續複雜等原由予以退件。又被告己○○於原告
      交付系爭房地後，亦已將系爭房地交付予被告戊○○，現
      由被告戊○○直接占有中。
    (三)原告均依約履行各項義務後，詎料，被告己○○卻藉詞不
      履行給付嗣後之價金。經協調，被告己○○乃於96年6 月
      8 日出據承諾書，約定：「有關建華新村不動產買賣，房
      屋標示：台北縣板橋市○○路○段309 之5 號10樓，房屋
      及土地所有權狀於中華民國九十六年六月八日核發，有關
      房屋貸款及前揭房屋標示辦理信託業務之部分、時間，於
      中華民國九十六年六月八日起算45天，即中華民國九十六
      年七月二十三日前完成並由銀行房貸款項支付買賣契約書
      中第二條第二款之新台幣伍佰柒拾伍萬元整，若在上述時
      間內未完成，將由甲方以現金支付新台幣伍佰柒拾伍萬元
      行給付價金之義務，若逾期未能履行，則原告得解除契約
      ，並沒收被告己○○已支付之金額。惟嗣後被告己○○依
      舊未依據上開承諾書及系爭買賣契約履行。原告乃於96年
      7 月24日，以板橋七支郵局存證信函第228 號通知被告己○○解除係爭買賣契約、授權等。詎料，被告己○○竟又
      惡意杜撰係因原告不願配合貸款致令其未能依據承諾書履
      行等不實情事指摘原告。原告乃再次於96年8 月8 日以板
      橋站前郵局存證信函第243 號鄭重澄清，並重申解除契約
      之意思表示。退步言之，被告迄今亦未履行該承諾書及系
      爭買賣契約書之價金給付義務，原告亦以起訴狀之送達為
      向被告己○○為解除系爭買賣契約、授權書與終止系爭租
      賃契約之意思表示。
    (四)系爭買賣契約第7 條租賃之特約、第8 條第4 項：「本約
      因故解除時，雙方應會同意配合辦理抵押權塗銷登記及信
      託塗銷登記，甲方應返還乙方第三條第一款收受之本票，
      而乙方亦需返還甲方第二條第三款收受之本票，且第七條
      所訂租約自動終止」等等內容，即知當事人間應有以兩契
      約為聯立契約之意。則因系爭買賣契約之解除，與系爭買
      賣契約聯立之系爭租賃契約亦應一併終止。原告以上揭存
      證信函解除、終止契約後，自得依民法第259 條、第455
      條及第767 條前段之規定，請求被告己○○返還系爭房地
      。
    (五)系爭房地已由被告己○○交付予被告戊○○使用，而原告
      與被告己○○間之系爭買賣契約、租賃契約、授權書等，
      俱已解除、終止，已如前述。又基於債權相對性，被告戊○○自不得以其與被告己○○間之債之原因關係對原告有
      所主張，亦即其占有係爭房地並無正當權源，乃屬無權占
      有，且為直接占有人。原告為系爭房地所有權人，爰依民
      法第767 條第1 項前段請求被告戊○○遷讓返還系爭房地
      予原告。
    (六)被告己○○、戊○○自系爭買賣契約與系爭租賃契約解除
      、終止之日起，即自96年7 月24日起仍占有系爭房地，而
      其占有如前所述並無正當權源而受有利益，原告為所有權
      人受有損害，自得按民法第179 條請求返還其所受利益。
      被告無權占有系爭不動產，可能獲得相當於租金之利益為
      社會通常之觀念，其利益得以相當於法定最高租金之數額
      計算，爰依土地法第97條第1 項規定，請求被告按月給付
      相當於申報房地總價之年息10% 計算之不當得利。系爭土
      地之申報地價為每平方公尺為22,326.4元，系爭土地面積
      為17,699平方公尺之權利範圍，原告之權利範圍為10萬分
      之183 ，故而其土地價值為723,133.5 元（22,326.4 ×
      17,699×183/100000＝723,133.5） 。又系爭房屋之現值
      經核定為944,200 元，此有台北縣政府稅捐稽徵處房屋稅
      籍證明書足稽。故而經核算土地與房屋之價值為
      1,666,333.5 元，故其每月可得租金為13,886.1元【（
      723,133.5 ＋944,200） ×10﹪÷12＝13,886.1，元以下
      四捨五入】。
    並聲明：(一)被告應將坐落於臺北縣板橋市○○段696 地號、
    面積17,699平方公尺，權利範圍10萬分之183 之土地，及其
    上同段8031建號，門牌地址台北縣板橋市○○路○ 段309 之
    5 號10樓，權利範圍全部之房屋遷讓返還予原告。(二)被告應
    自96年7 月24日起至遷讓上開房地返還於原告之日止，按月
    給付原告13,886元。(三)願供擔保，請准宣告假執行。
三、被告己○○則以：
    (一)依系爭買賣合約第3 條：核發權狀後，「乙方偕同甲方至
      承辦地政士配合之銀行完成貸款手續外，應另設定第二順
      位抵押權予甲方，設定之金額以前條第一款、第二款及第
      三款已付價金之總額為限…」可知，權狀核發後原告應積
      極將買賣權狀交予承辦之地政士辦理貸款。惟原告不僅未
      通知被告己○○即私自向國防部之配售承辦單位收取系爭
      房地之權狀，並拒絕交出權狀以供辦理貸款及抵押權之登
      記。後於被告己○○催促後，原告遂要求被告己○○至原
      告指定處所，並由其友人壬○○出具事先打繕之承諾書，
      要求被告己○○先簽訂承諾書方交付權狀，否則拒絕交付
      權狀。被告己○○未免無法取得權狀使軍宅買賣之法律關
      係複雜化（例如：一屋二賣、另設定他項權利予第三人）
      ，遂於其脅迫下，並未顧及原告恐以阻撓貸款辦理之方式
      ，使沒收第一期價款之條件成就簽訂該承諾書。爰依民法
      第92條及第93條之規定，撤銷脅迫下所為承諾書之意思表
      示，並特以97年2 月27日答辯暨調查證據聲請狀撤銷承諾
      書所為之意思表示。
    (二)縱兩造間承諾書成立生效，雖被告積極聯繫，惟因原告並
      未配合辦理貸款坐令45日時間經過，因非可歸責被告而可
      歸責原告，原告主張解除契約亦無理由：
      1.有關軍宅信託、貸款事宜，程序上應先辦理信託，且本
        件兩造業於遠東銀行辦理信託完成，然而因為大環境改
        變，遠東銀行因為逾放比過高，貸款貸不出來。其後，
        無需與信託一併承做之台新銀行因為政策改變，以致於
        貸款無法完成，此均據證人辛○○、甲○○證述明確。
        且由渠等證詞可知，自承諾書簽定後，被告己○○即積
        極尋覓貸款、信託事宜。惟因銀行政策改變，致未能於
        45日完成辦理，而於被告簽訂承諾書前，根本無從知悉
        銀行政策改變、銀根緊縮。而係被告簽立承諾書後，實
        際聯繫始知前情，亦據證人甲○○證述明確，自不可歸
        責於被告己○○。
      2.依系爭不動產預定買賣契約書第2 條所載，系爭房地買
        賣總價850 萬元，付款時程及相關抵押權設定為：(1)簽
        約時，被告支付255 萬元第一期款（含已付之訂金）予
        被告。(2)權狀核發後，向銀行辦理貸款並以系爭房地辦
        理抵押借款，以借款銀行為第一順位抵押權人。且於抵
        押權設定完成，銀行撥款後將銀行撥付款向充作第2 期
        款575 萬元給付原告（如不足575 萬元部分由被告補足
        ）。如貸款金額超過575 萬元，則超過部分由被告運用
        （然貸款金額不得超過買賣總價850 萬元）。(3)完成所
        有權移轉登記後被告應給付尾款20萬元。系爭契約內並
        未載明第二期款付款之確切期日，僅於原告配合貸款並
        銀行撥款後，為第2 期款之支付。縱然，兩造有承諾書
        之約定，惟未變更原告依契約第2 條、第3 條第2 項第
        (一)款「乙方履約擔保及配合義務……二、交屋時：(一)配
        合甲方貸款需要，得先與承辦地政士配合之銀行辦理對
        保手續之相關作業。」之義務，且原告亦肯認有配合之
        義務（見97年8 月12日言詞辯論筆錄）。又本件之借款
        人不論為被告己○○或陳玉玲，原告仍有配合辦理貸款
        、信託之義務，有系爭買賣契約第2 條第3 項(一)項下原
        告配合第一順位抵押權貸款下緊接「甲方轉讓人…」且
        系爭授權書第5 條被告「得逕以授權人（按即原告）名
        義簽立不動產賣賣契約書…暨收受價金。」可稽。原告
        非得以借款人為第三人為由或其他因素拒絕配合。倘原
        告配合辦理貸款、抵押，縱然前有遠東銀行之信託契約
        存在，信託部分亦可配合處理，況且兆豐銀行並不要求
        與信託一起辦理，貸款期限經過實可歸責於原告故意不
        配合致令時間經過，亦有證人甲○○之證詞可稽。
      3.又依96年6 月8 日承諾書記載：「有關『建華新村』不
        動產買賣，…有關房屋貸款及其前揭房屋標示辦理信託
        業務之部份、時間，於96年6 月8 日起算45天，即96年
        7 月23 日 前完…，若在上述時間內未完成，將由甲方
        以現金支付575 萬元整予乙方。」等語，則於96年7 月
        23日時間經過後，被告己○○得向原告或其被授權人聯
        繫，以現金支付第二期款575 萬元，並原告此時應依契
        約第3 條第1 項第(二)款：「於收受訂金及前條第一款、
        第二款、第三款之價金時，應各簽發相同金額且以甲方
        為受款人、不填載到期日並禁止背書轉讓之本票交付甲
        方」，同時原告應簽發575 萬元之本票交付被告己○○
        。而非96年7 月23日時間經過，貸款未完成，原告即可
        解除契約、沒收第一期款。證人壬○○業已證稱：於45
        日期限屆至前後，被告己○○業已向原告及其代理人表
        明願以現金支付之意旨，惟原告不僅未指示付款方式、
        更未開立契約約定之本票予被告己○○，從此避不見面
        ，漠視被告己○○以現金支付之意願及權利。故本件係
        原告拒絕受領並片面違法解除契約、沒收第一期款，則
        原告解除、沒收款項並不合法，渠所為之解除、沒收亦
        屬無效。又原告於系爭45日期間屆滿後，立即於96年7
        月24日以存證信函表明解除契約，從未有定期催告，原
        告解除契約亦不合法。
    (三)原告雖主張依系爭契約第7 條、第8 條得以支持渠租賃契
      約與買賣契約係聯立契約，並買賣契約解除，租賃契約易
      失其效力云云。惟依軍宅買賣5 年內禁止過戶之特殊性、
      在禁止過戶期間5 年內使用系爭房屋之便利性、保護善意
      第三人之必要性，及買賣雙方相互制衡之點上，應認為買
      賣契約與租賃契約並無所謂「聯立契約」之關係，方足以
      保護買賣雙方之權益。正因為軍宅預定買賣契約5 年內禁
      止過戶之規定，為避免單方主張買賣契約無效、解除或其
      他排除買賣契約效力之行為，使買方依相關契約所獲得之
      法律現實狀態仍得確保，並保護過戶前使用、收益系爭房
      地之信賴，契約雙方當事人之真意，絕無所謂「聯立契約
      」。系爭契約第8 條第4 項固有「本約因故解除，雙方應
      會同配合……，且第七條所訂之租約自動終止。」惟其應
      限於原告將系爭房屋出租予被告者，有買賣契約第7 條第
      1 項：「一、甲乙雙應於本契約簽訂日，同時簽立租賃契
      約，由乙方將本買賣契約標的出租於甲方（即被告己○○
      ）……」足見買賣契約所約定者，係承租人仍為被告己○○時，方依第8 條第4 款自動終止。惟原告除與被告己○○簽訂租賃契約以渠為出租人、被告己○○為承租人外，
      更額外授權被告己○○轉租他人等權利，因此，原告不僅
      與被告己○○間成立買賣契約，更同意被告己○○與其他
      善意第三人訂定租賃契約，因此，被告己○○本於承租人
      名義將系爭房地另轉租與其他第三人，應排除買賣契約第
      8 條第4 款之適用，方足以保護善意之次承租人。
    (四)原告請求被告給付自96年7 月24日起至返還房屋之日止，
      相當於租金之不當得利應屬無據。依被證8 第3 條之約定
      ，被告己○○縱受有利益，因兩造間就租金業已約定，縱
      有不當得利，其數額應以兩造之租約計算之。倘鈞院認屬
      被告己○○無權占用，被告己○○所得之利益依被證8 房
      屋租賃契約書第3 條「租金：(一)每月租金交付即由押租金
      所產生之孳息充當租金。(二)押租金新台幣參百玖拾萬元整
      ……」則被告己○○縱受有利益依法應為押租金之利息。
      依租賃契約，租賃期限自96年6 月20日起，並以押租金之
      利息抵充每月租金，則依台灣銀行所公告之存款利率歷史
      資料，96年6 月起每月活期存款之利率不過年息0.750 %
      ，並一路調降，至97年8 月僅有0.680 % 。則如以最高利
      率計算，被告己○○每月所得之利益僅為2,210 元（
      3,900,000 X 0.68%/12=2,210）。
    並聲明：(一)原告之訴駁回。(二)願供擔保請准宣告免為假執行
    。
四、原告與己○○於本院97年8 月12日及同年10月17日言詞辯論
    期日協議不爭執之事實為：
    (一)原告與被告己○○於95年10月19日，就坐落於臺北縣板橋
      市○○段第0000-0000 地號，面積17,699平方公尺，權利
      範圍183 /100000 之土地，及其上同段8031建號，門牌號
      碼台北縣板橋市○○路○ 段309 之5 號10樓，權利範圍全
      部之房屋，以850 萬元簽訂有「健華新城」預定買賣契約
      書。並於同日訂有授權書與房地租賃契約書，將系爭房地
      交付被告己○○使用。
    (二)系爭買賣契約第7 條租賃特約第1 款約定：「甲乙雙方應
      於本契約簽定日，同時簽立租賃契約，由乙方將本買賣標
      的出租於甲方，租期至乙方將本買賣標的信託登記予安泰
      商業銀行（或甲方指定之銀行）之日起20年止。乙方同意
      以甲方已支付之款項255 萬元整作為押租金，而以其孳息
      抵充租金，信託管理費用由雙方平均負擔。」
    (三)原告簽訂契約後，曾履行下列義務：
      1.於契約簽定之際，依據系爭買賣契約第3 條第1 項第1
        款，將交屋通知書交付予被告己○○收執。
      2.依照系爭買賣契約第3 條第1 項第2 款規定，收受前第
        2 條第1 款（含訂金）之價金時，即簽發發票日為95年
        10月19日，相同金額255 萬元整，且以被告己○○為受
        款人、不填載到期日，並禁止背書轉讓之本票交與被告
        己○○作為履行本約之擔保。
      3.原告依系爭買賣契約第3 條第2 項第2 款，於95年10月
        19日將系爭房地之鑰匙交付予被告己○○。
      4.原告於96年6 月23日偕被告己○○至其指定之遠東商業
        銀行辦理完成信託登記手續。惟該信託登記之申請遭到
        該行拒絕而作廢。
    (四)被告己○○於96年6 月8 日書立承諾書，其上記載：「有
      關『建華新村』不動產買賣，房屋標示：台北縣板橋市○○路○段309之5 號10樓，房屋及土地所有權狀於96年6 月
      8 日核發，有關房屋貸款及其前揭房屋標示辦理信託業務
      之部份、時間，於96年6 月8 日起算45天，即96年7 月23
      日前完成並由銀行房貸款項支付買賣契約書中第2 條第2
      款之575 萬元整，若在上述時間內未完成，將由甲方以現
      金支付575 萬元整予乙方。若甲方於上述時間內無法履行
      合約，將由乙方無條件沒收甲方已支付之金額，惟恐口說
      無憑特立此承諾書。甲方：己○○。」
    (五)原告於96年7 月24日以板橋7 支郵局存證信函第228 號存
      證信函通知被告己○○解除95年10月19日所訂立之買賣契
      約、租賃契約及其他相關契約，於96年8 月8 日再以板橋
      站前郵局第243 號存證信函重申解除契約之意思表示。而
      被告己○○於96年9 月7 日以台北敦南郵局第286 號存證
      信函回覆原告謂：「本人已積極向多家銀行洽辦貸款事宜
      ，然因為銀根緊縮等大環境改變，以及本件尚有信託業務
      事宜，至稍有延誤些許時日，未能依限履約。」
    (六)系爭房屋由被告己○○於96年6 月20日與陳玉玲簽訂房屋
      租賃契約書4 份，租賃期間計自96年6 月20日起至116 年
      6 月19日止。
    (七)陳玉玲於96年7 月26日與被告戊○○訂立房屋租賃契約書
      ，約定租賃期限自96年8 月1 日起，至97年7 月31日止每
      月租金28,000元。
五、原告與被告己○○於本院97年8 月12日言詞辯論期日整理之
    爭點為：
    (一)被告是否有給付第二期款575 萬元遲延之情事？即被告己○○簽立原證4 承諾書，是否係遭原告之詐欺、脅迫所為
      ？又被告己○○無法依約辦理銀行貸款575 萬元，是否因
      原告未配合辦理貸款手續之不可歸責於被告己○○之事由
      所致？原告據以解除系爭買賣契約，是否有據？
    (二)如原告解除95年10月19日所訂立之買賣契約係屬有據，則
      同日訂立之租賃契約及授權是否得一併終止？又原告請求
      被告給付自96年7 月24日起至返還房屋之日止，相當於租
      金之不當得利，是否有據？
    茲就上開爭點審究如下。
六、關於「(一)被告是否有給付第二期款575 萬元遲延之情事？即
    被告己○○簽立原證4 承諾書，是否係遭原告之詐欺、脅迫
    所為？又被告己○○無法依約辦理銀行貸款575 萬元，是否
    因原告未配合辦理貸款手續之不可歸責於被告己○○之事由
    所致？原告據以解除系爭買賣契約，是否有據？」之爭點部
    分：
    (一)查系爭房地為依國軍老舊眷村改建條例興建之建物，依該
      條例第24條：「由主管機關配售之住宅，除依法繼承者外
      ，承購人自產權登記之日起未滿五年，不得自行將住宅及
      基地出售、出典、贈與或交換。前項禁止處分，於建築完
      工交屋後，由主管機關列冊囑託當地土地登記機關辦理土
      地所有權移轉登記及建築改良物所有權第一次登記時，並
      為禁止處分之限制登記。」之規定，自辦理土地所有權移
      轉登記及建築改良物所有權第一次登記起5 年內固不得為
      權利移轉登記，惟於5 年期間屆滿後，即得辦理權利移轉
      登記。而原告與被告己○○訂立之系爭買賣契約，明白約
      定待5 年限制期滿始辦理移轉登記，此有系爭買賣契約附
      於本院卷第16頁可憑，於訂約時顯預期於5 年限制期間不
      能移轉之情形除去後為給付，依民法第246 條第1 項但書
      之規定，系爭買賣契約應為有效，先予敘明。
    (二)查原告與被告己○○於95年10月19日簽立系爭買賣契約，
      就買賣價金及給付方式於第2 條約定買賣總價金為850 萬
      元，於簽約時給付255 萬元（含已付之定金），另於核發
      權狀後給付575 萬元，再於過戶完成時給付20萬元，有該
      買賣契約之影本1 份附於臺灣臺北地方法院96年度訴字第
      10037 號卷第17頁可憑。又因系爭房地係屬依國軍老舊眷
      村改建條例興建之建物，5 年內不得為移轉登記，原告與
      被告己○○乃約定系爭房地於完成貸款手續後，應設定第
      二順位抵押權予被告己○○，續以安泰商業銀行或被告己○○指定之銀行為受託人簽立信託契約並完成信託登記，
      有系爭買賣契約書第3 條3 項附於臺灣臺北地方法院96年
      度訴字第10037 號卷第20頁可稽。嗣被告於96年6 月8日
      書立承諾書，記載：「有關『建華新村』不動產買賣，房
      屋標示：台北縣板橋市○○路○ 段309 之5 號10樓，房屋
      及土地所有權狀於96年6 月8 日核發，有關房屋貸款及其
      前揭房屋標示辦理信託業務之部份、時間，於96年6 月8
      日起算45天，即96年7 月23日前完成並由銀行房貸款項支
      付買賣契約書中第2 條第2 款之575 萬元整，若在上述時
      間內未完成，將由甲方以現金支付575 萬元整予乙方。若
      甲方於上述時間內無法履行合約，將由乙方無條件沒收甲
      方已支付之金額，惟恐口說無憑特立此承諾書。甲方：己○○。」等語，亦有該承諾書之影本1 紙附於上開臺灣臺
      北地方法院96年度訴字第10037 號第30頁可據。就第二期
      款575 萬元之給付時間已明白約定為96年7 月23日。
    (三)被告己○○雖抗辯：係受原告之脅迫始簽立系爭承諾書云
      云，惟查，
      1.依證人壬○○證述：「（法官問：是否知悉兩造間的房
        屋買賣？）知道。我是中間人。原告有房屋要賣，我與
        壹個同學庚○○一起找買主，剛好被告要買，所以開始
        進行買賣程序，我參與付款買賣程序。我有收取介紹費
        ，收多少錢我要問曾先生。」、「（法官提示原證四，
        問：否無看過此承諾書？）有。這張承諾書簽立原因是
        因為被告銀行貸款沒有辦下來，當天在場的有我、曾、
        被告陳、還有壹個他們的股東之一。當時照合約四十五
        天希望被告辦好銀行貸款，如果沒有辦法來，之後的尾
        款要以現金支付。當時我不可能出言恐嚇或有暴力行為
        ，因為當時現場除了我們之外，還有買方的股東在。」
        、「（被告訴訟代理人請求提示原證四承諾書，問：原
        證四上原告的簽名何人所為？）因為被告的股東對於不
        是原告簽的有異議，要我再補壹份原告的簽名，所以這
        份是我再拿給原告簽的。但是當天被告陳在我那邊簽的
        是被證九。原證四被告陳也有壹份。」、「（被告訴訟
        代理人問：承諾書之前有無給被告陳看過？）承諾書是
        當天坐下來協商所為的結論，且有經過被告股東修改過
        。」等語（見本院卷第177-181 頁，97年11月14日言詞
        辯論筆錄），足見當日在場者除壬○○、庚○○及被告
        己○○外，另有他人陪同被告己○○出席，該承諾書之
        內容並經被告己○○等人要求修改，顯經自由自思之磋
        商，應無受脅迫之情。
      2.再依證人辛○○證述：「約去年五、六月份時，被告有
        一棟房屋要處理，我是做軍宅買賣，我們就幫忙處理，
        我將被告的房屋賣給陳玉玲，後來我才知道被告的房屋
        是跟原告買的。這案子是因為貸款沒有在45天內完成，
        才發生糾紛。本件本來要設定信託給遠東商銀我知道。
        當初原告賣給被告時權狀還沒有下來。權狀下來後為確
        保買方權益，要設定，包括第一順位設定、二順位設定
        及信託登記設定。原本契約約定兩造要共同領取權狀，
        後來我聽被告說，原告已經先行去領取。被告擔心原告
        拿到權狀後，未作該有的設定，會產生困擾。所以被告
        說他有跟原屋主作協議，協議45天給付價金，她問我作
        業時間是否足夠，我說按照時間應該可以。」等詞（見
        本院卷第219 頁，98年1 月13日言詞辯論筆錄），足見
        被告己○○係因原告已先行領取系爭房地之所有權狀，
        為保障自身權益，乃與原告協商，同意於45日內給付第
        2 期款575 萬元，其並無何受原告詐欺或脅迫之情事甚
        明。
      3.此外，被告己○○就其上開抗辯並未再舉證以為證明，
        自難採信。
    (四)按給付有確定期限者，債務人自期限屆滿時起，負遲延責
      任。民法第229 條第1 項定有明文。依系爭承諾書，被告
      己○○應於96年7 月23日給付575 萬元，有如前述，被告
      己○○既迄未給付，則原告主張其有給付遲延之情事，即
      堪採信。被告己○○雖抗辯：該給付遲延係因銀行政策變
      更緊縮銀根，且原告未配合辦理貸款事宜所致，不可歸責
      於伊云云，惟查，
      1.系爭房地係屬依國軍老舊眷村改建條例興建之建物，5
        年內不得為移轉登記，原告與被告己○○乃約定系爭房
        地於完成貸款手續後，應設定第二順位抵押權予被告己○○，續並應簽立信託契約，完成信託登記等情，有如
        前述。被告己○○抗辯其自簽訂承諾書之後，即積極向
        遠東、台新、新光、復華及兆豐等銀行洽辦貸款及信託
        事宜，遠東商銀承作信託後，因逾放比過高，未受理被
        告己○○之貸款，台新銀行亦以相同理由拒絕貸款，新
        光銀行則因未同時辦理信託，故不同意貸款，復華銀行
        及兆豐銀行嗣亦同意貸款等情，固據證人甲○○證述：
        「96年6 月20幾日我與原告第一次見面，才開始承辦這
        案件，第一次約在遠東商銀辦理信託契約簽訂，當時開
        始著手辦理銀行手續，一開始找台新銀行，台新銀行當
        時逾放比過高，就拒絕這案件，所以我們就找其他銀行
        承作，這案件買方要用貸款作價金支付，但是聯徵等文
        件需要賣方的簽署。後來賣方拒絕，所以手續沒有辦法
        進行。貸款銀行也沒有辦法承作。辦理信託時原告有配
        合提供權狀、印鑑證明等文件，在台新銀行之前我們有
        找遠東商銀，他也是因為逾放比過高沒有承作，台新之
        後我們有新光銀行，新光是因為信託沒有承作，所以不
        同意承作貸款。我們就再找復華、兆豐銀行。」等語（
        見本院卷第221-222 頁，98年1 月13日言詞辯論筆錄）
        、證人辛○○證述：「之前很多銀行信託跟貸款要綁在
        一起，遠東銀行就是如此。去年五六月份，遠東銀行因
        為逾放比過高，貸款貸不出來。所以我們將物件送到台
        新銀行及新光銀行，台新因為之前與我們有軍宅合作，
        所以可以不用信託就可以辦理貸款，後來台新銀行政策
        改變，所以貸款也貸不下來。後來我們找新光銀行，新
        光要貸款與信託一起辦才願意貸款，當時我們與遠東銀
        行已經協議，所以信託要遠東來做，新光沒有辦法接受
        貸款與信託分開，所以也不願承作貸款。後來我們找兆
        豐、復華，但是原告在徵信上無法配合，這部分代書甲○○比較清楚。後來在遠東信託有辦好，因為我們一定
        會信託先辦好，再辦理貸款。」、「（被告訴訟代理人
        陳問：與台新銀行洽談貸款之初，銀行並沒有表示逾放
        比的問題？）是的。是辦理之後銀行才表示有此問題。
        」等詞（見本院卷第219-220 頁，98年1 月13日言詞辯
        論筆錄）可稽。惟金錢債務不容有給付不能之觀念，即
        有不可抗力等危險，債務人亦應自行負擔，不得藉口損
        失或人欠未收而冀免給付責任，最高法院20年上字第
        233 號判例參照。被告己○○抗辯其原擬向銀行辦理貸
        款以給付第2 期款575 萬元，因銀行政策變更緊縮銀根
        ，致未能貸得以如期給付云云，揆諸前開判例意旨，仍
        不免其給付買賣價金之責任，即為給付遲延，此給付遲
        延之責任，自係可歸責於被告己○○自身之事由所致甚
        明。
      2.至證人甲○○雖亦證述：嗣向新光銀行洽辦貸款時，原
        告即未配合提供資料致無法辦理等語，惟原告就被告己○○向新光銀行洽辦貸款部分，有配合提供資料辦理，
        新光銀行並同意核貸790 萬元，係因系爭房地之信託業
        務無法同時由新光銀行承作，乃未核貸等情，業據證人
        即新光銀行新埔分行職員丁○○證述：「本件是我們經
        理丙○○與永泰地產的辛○○總經理有認識，第一次接
        觸是我跟我們王經理與信託部的人去拜訪黃經理，這案
        件是這樣來的。本件是軍宅，五年內不得過戶，所以要
        信託的方式處理。我們是在96年7 月5 日先作鑑價的動
        作，之後我們評估可以貸款，所以就跟申請人聯絡，他
        們準備身分證及財力證明，本件我不確定他們檢附的文
        件，應該有存摺資料。申請人陳玉玲備齊資料後，我們
        在96年7 月12日往上簽報，核准的額度是790 萬元。13
        日核准後，我們先回覆辛○○說有核准。本件有信託，
        所以要先設定抵押權再設定信託，但是信託部與辛○○
        就如何辦理信託無法達成共識，所以本件就沒有承作。
        」、「（被告訴訟代理人問：信託與借貸是否均須在新
        光銀行辦理，新光銀行始會承作？）當時我有問總行，
        總行是說要信託與借貸一起辦才可以。」、「（被告訴
        訟代理人這部分是否需要聯徵？）需要，要有貸款申請
        書。當初應該有申請書以聯徵。」、「當時一定有申請
        書才可以辦理聯徵。」等語（見本院卷第197-199 頁，
        97年12月5 日言詞辯論筆錄）可憑，則證人甲○○關於
        原告未配合辦理向新光銀行貸款之證詞，顯與事實不符
        ，不足採信。
      3.又被告己○○嗣又有向復華、兆豐等銀行申辦貸款，但
        原告未配合提供資料以辦理乙節，固據證人甲○○證述
        「之後復華、兆豐就沒有配合。不願配合的理由我不清
        楚。」等語明確（見本院卷第222 頁，98年1 月13日言
        詞辯論筆錄）。惟甲○○係於96年7 月中旬始向該2 銀
        行洽辦貸款，而復華銀行亦要求信託與貸款部分均須在
        該銀行辦理，另軍宅貸款自當事人提供完整文件起約2
        至3 星期始得辦妥貸款程序等情，亦據證人甲○○證述
        ：「（原告訴訟代理人問：何時與復華銀行聯絡？）我
        印象中是九十六年七月左右。約七月中旬，我不確定。
        」、「（原告訴訟代理人問：與兆豐尋求貸款於何時？
        ）我記得與復華差不多時間。」、「（原告訴訟代理人
        問：本件是否曾經有銀行說信託與貸款一起辦理才願意
        貸款？）新光跟復華。」、「原告訴訟代理人問：以你
        承作貸款經驗，軍宅貸款須要多久的時間？）從兩造提
        供完整文件開始，約2 、3 個星期可以辦好。」、「（
        原告訴訟代理人問：被告表示96年7 月18日向復華洽詢
        貸款事宜，是否可能在96年7 月23日完成貸款？）不可
        能。」等語（見本院卷第224-225 頁，本院98年1 月13
        日言詞辯論筆錄）可證。足見縱原告依約配合提供資料
        ，仍無從阻卻被告己○○之遲延給付責任。
      4.被告己○○雖又抗辯於給付期限屆至前，其有向壬○○
        表示擬以現金給付，但原告未予回應云云，惟查，被告
        己○○有向壬○○表示擬以現金給付，並希望寬延數日
        ，壬○○則表示須轉知原告，但被告己○○嗣仍未以現
        金提出給付等情，業據證人壬○○證述：「承諾書約定
        的期限之前被告陳有打給我。內容是她說她銀行貸款有
        問題，她希望用現金支付，並且延後幾天。我回答我非
        當事人，我必須告訴原告，我希望照承諾書約定的日子
        將合約走完。」、「（原告訴訟代理人問：剛剛陳述承
        諾書約定之前被告有打電話給你說希望以現金支付，本
        件被告最後是否有提出現金？）沒有。」、「（原告訴
        訟代理人問：被告是否有說要如何給付現金？）沒有。
        」等語可憑（見本院卷第181 頁，97年11月14日言詞辯
        論筆錄），而依系爭承諾書「若在上述時間內未完成，
        將由甲方以現金支付575 萬元整予乙方」之約定，被告
        己○○屆期不待原告指示，本即得以現金提出給付。又
        依系爭買賣契約第3 條第1 項第(二)款：「於收受訂金及
        前條第一款、第二款、第三款之價金時，應各簽發相同
        金額且以甲方為受款人、不填載到期日並禁止背書轉讓
        之本票交付甲方」之約定，原告於收受各期價金時，始
        有簽發相同本票金額之義務。惟本件被告己○○並未提
        出575 萬元，有如前述，則其以原告未指示付款方式、
        亦未開立約定之本票，抗辯係原告拒絕受領云云，不足
        採取。
      5.綜上，被告己○○抗辯其給付遲延，係有不可歸責事由
        云云，不足採取。
    (五)又查，依系爭買賣契約書第8 條第1 項第(二)款約定：「因
      任一方違反本契約約定，經他方催告逾十日仍未履行者，
      他方即的解除本契約。‧‧(二)可歸責於甲方（按指被告己○○）事由時，甲方已交付之價金（含前揭押租金）均由
      乙方沒收，甲方應即將本買賣契約標的無條件回復原狀返
      還乙方。」等語，於被告己○○未依約給付價金時，原告
      應先催告給付，逾10日仍未履行者，始得解除系爭買賣契
      約。又系爭承諾書記載：「‧‧若甲方於上述時間內無法
      履行合約，將由乙方無條件沒收甲方已支付之金額，惟恐
      口說無憑特立此承諾書。甲方：己○○。」等語，僅重申
      系爭買賣契約被告己○○未依期給付時，其已付價金由原
      告沒收之旨，並未使原告得不經催告，即得解除系爭買賣
      契約之意思。本件原告係於96年7 月24日及同年8 月8 日
      分別以板橋七支郵局存證信函第228 號及板橋站前郵局存
      證信函第243 號對被告己○○為解除系爭契約之意思表示
      ，雖其陳明有於解除契約前，有先催告被告己○○給付（
      見本院卷第218 頁，98年1 月13日言詞辯論筆錄），但迄
      未提出任何證據以為證明，則其解除契約，顯與系爭買賣
      契約約定程式不符，自不生效力。
    (五)查原告95年10月19日簽立系爭買賣契約時，即將系爭房屋
      之鑰匙交付予被告己○○乙節，業據原告陳明（見臺灣臺
      北地方法院96年度訴字第10037 號卷第8 頁），足見原告
      於締約後已依方將系爭房地交付被告己○○使用、收益。
      而系爭買賣契約既未經合法解除，被告己○○自有使用系
      爭房地之正當權源。則原告主張依民法第259 條、第455
      條及第767 條前段之規定，請求被告己○○返還系爭房地
      ，並依民法第179 條之規定，請求被告己○○給付相當於
      租金之不當得利，即屬無據，不應准許。
七、又查，被告己○○基於系爭買賣契約，既有使用系爭房地之
    正當權源，則其再同意由陳玉玲出租予被告戊○○，被告戊○○亦有占有系爭房地之正當權源，且得執之對抗原告。原
    告雖主張其已終止與被告己○○間之租賃契約及授權云云，
    惟被告己○○既已自原告受系爭房地之交付，自已取得系爭
    房地之使用、收益權能，有權對系爭房屋為使用、收益，已
    不受原告是否終止系爭租賃契約及授權之影響。況且，因系
    爭房地係屬依國軍老舊眷村改建條例興建之建物，5 年內不
    得為移轉登記，原告與被告己○○除約定系爭房地於完成貸
    款手續後，應設定第二順位抵押權予被告己○○，續以安泰
    商業銀行或被告己○○指定之銀行為受託人簽立信託契約並
    完成信託登記外，原告並於簽約時即將系爭房地交付被告己○○使用，為確保被告己○○之權益，並再書立租賃契約書
    及授權書，同意將系爭房屋出租予被告己○○，租賃期間為
    20 年 ，被告己○○得將租賃權利全部或一部出借、轉借、
    頂讓或以其他方法由他人使用房屋，並授權被告己○○得以
    原告名義簽立不動產買賣契約或租賃契約，並收受價金等，
    此亦有租賃契約書及授權書之影本各1 份附於臺灣臺北地方
    法院96年度訴字第10037 號卷第27-29 頁可憑。又該租賃契
    約與授權書係為確保被告己○○依系爭買賣契約所生之權益
    而訂立，與系爭買賣契約間，具有相互依存之關係，於系爭
    買賣契約關係存續期間，原告應不得終止該租賃契約或授權
    ，始符誠信原則。原告主張其已終止系爭租賃契約與對被告
    己○○之授權，即不足採取。則其再據以主張被告戊○○無
    占有權源，主張依民法第767 條前段之規定，請求被告戊○○返還系爭房地，並依民法第179 條之規定，請求被告戊○○給付相當於租金之不當得利，亦無理由，應予駁回。
八、本件原告之訴既無理由而經駁回，其假執行之聲請亦失所附
    依，爰併予駁回之。
九、本案事證已臻明確，兩造其餘主張陳述及所提之證據，經審
    究認無礙勝負之判斷，爰不一一論列，附此敘明。
十、結論：本件原告之訴為無理由，依民事訴訟法第385 條第1
    項前段、第78條，判決如主文。
中    華    民    國    98    年    6     月    2     日
                  民事第二庭    法  官  陳麗玲
以上正本係照原本作成
如對本判決上訴，須於判決送達後20日內向本院提出上訴狀
中    華    民    國    98    年    6     月    3     日
                               書記官  吳俞玲


司法院資訊處製作；財團法人民間司法改革基金會備份。
